臺灣彰化地方法院刑事判決　　九十三年度訴字第九六四號
　　公　訴　人　臺灣彰化地方法院檢察署檢察官
　　被　　　告　戊○○
　　選任辯護人　吳天富律師
　　被　　　告　乙○○
上列被告等因偽造文書案件，經檢察官提起公訴（九十二年度偵
字第六一九三號 )，本院判決如下：
    主    文
戊○○、乙○○共同行使偽造私文書，足以生損害於公眾及他人
，均處有期徒刑月，如易科罰金，皆以佰元折算壹日。
偽造之同意書份均沒收。
    犯罪事實
一、戊○○與丁○○、楊廷芳、丙○○、甲○○五人共有坐落彰
    化縣溪湖鎮○○段第四二○地號土地，於民國八十七年十月
    十三日，經全體共有人協議按使用現狀分割並簽定共有物分
    割協議書（下稱分割協議書），其中戊○○與丁○○二人於
    分割協議書第四條相互約定：「乙方（即戊○○）與丙方（
    即丁○○）分割後面積以實地分割若有相差，雙方同意無償
    讓與，但稅金由對方負責繳納」等語，嗣於八十八年一月間
    某日委託代書乙○○處理土地分割登記事宜，於同年月十四
    日辦妥土地標示登記，然因分割後丁○○之土地超過分割前
    按其應有部分比例換算之面積約二‧二一坪，其面積適為戊○○所短少，致戊○○遲遲不願提供印鑑章及印鑑證明予乙○○，遂延宕所有權之移轉登記。詎戊○○因不甘分割後面
    積短少未獲丁○○補償，且為謀早日完成分割登記程序，竟
    與乙○○二人共同基於盜用印章、偽造私文書、行使偽造私
    文書之犯意聯絡，利用乙○○另受丁○○委任辦理坐落同段
    第四七三地號土地之買賣及移轉登記，而自八十八年七月間
    起保管丁○○印鑑章及印鑑證明之機會（乙○○直至隔年即
    八十九年三月間某日，始將印鑑章返還予丁○○），逾越丁○○之授權範圍，先推由乙○○於八十八年九月十日在其代
    書事務所內，擅自冒用丁○○名義，虛擬「一雙方同意以現
    況分割登記，移轉時增加之稅金由乙方（即丁○○）負責繳
    納。二乙方同意以新台幣陸拾肆萬元正補貼甲方（即戊○○
    ），稅金由甲方負責，但其補貼之金額應於乙方出售該土地
    ，尾款交付前全部付清，不得拖延短交等情事發生」等內容
    之同意書，復指示不知情而在其代書事務所任職之妻周怡君
    謄稿三份並簽具丁○○署押三枚，再由乙○○盜蓋丁○○上
    開印鑑章於立同意書人欄上計三枚，偽造完成丁○○同意補
    償戊○○六十四萬元之私文書三份，而足以生損害於丁○○
    之權益。戊○○俟即提供印鑑章及印鑑證明予乙○○，並於
    八十八年九月二十九日辦理分割登記完畢；迨於九十一年十
    二月十二日，戊○○委由訴訟代理人持該同意書向本院民事
    庭對丁○○提起請求履行契約之民事訴訟（是否涉及訴訟詐
    欺，應由檢察官另為妥適之處理），丁○○始知上情。
二、案經丁○○訴請臺灣彰化地方法院檢察署檢察官偵查起訴。
    理    由
一、訊據被告戊○○、乙○○固均坦承第四二○地號土地於協議
    分割前業經測量，全體共有人於八十七年十月十三日，協議
    按使用現狀簽定分割協議書，被告戊○○與告訴人即共有人
    丁○○於第四條互相約定：「乙方（指戊○○）與丙方（指
    丁○○）分割後面積以實地分割若有相差，雙方同意無償讓
    與，但稅金由對方負責繳納」等語，並委託被告乙○○處理
    分割過戶事宜，分割標示後丁○○之土地超過其原應有部分
    比例約二‧二一坪，該面積適為被告戊○○所短少，被告戊○○因而不願配合辦理分割登記；於八十八年九月十日，由
    被告乙○○撰擬丁○○同意補償被告戊○○六十四萬元之同
    意書，至同年月二十九日辦畢分割登記；另經被告戊○○於
    九十一年十二月十二日，持同意書向本院民事庭對丁○○提
    起請求履行契約之民事訴訟等情不諱，惟皆矢口否認有何上
    揭犯行，被告戊○○辯稱：協議當時以為只差半坪不須補償
    ，但分割後丁○○多了二坪餘土地，所以由楊廷芳居中協調
    ，同意書經丁○○同意云云；被告乙○○則以：同意書內容
    是依丁○○與被告戊○○意思書寫，其上丁○○印文是丁○○親自蓋上云云置辯。
二、惟查：
  (一)被告戊○○與共有人丁○○、楊廷芳、丙○○、甲○○全體
    共有人就前揭第四二○地號土地協議依使用現狀分割，該地
    分割前面積為五五七平方公尺，告訴人丁○○之應有部分為
    三五五九二分之七五二○，被告戊○○之應有部分為三五五
    九二分之八一九二，告訴人丁○○依應有部分比例所能分得
    土地係一一七‧六八平方公尺，被告戊○○為一二八‧二○
    平方公尺；雙方於八十七年十月十三日在分割協議書第四條
    約定按現況互不補償，全體共有人並於八十八年一月間，委
    由被告乙○○辦理分割登記事宜，旋於同年月十四日完成標
    示登記，該第四二○地號土地增加第四二○之一至四二○之
    四地號之登記，告訴人丁○○依協議分割所能分得之第四二
    ○地號土地面積為一二五平方公尺，多得七‧三二平方公尺
    約二‧二一坪土地，被告戊○○則分得第四二○之一地號土
    地面積一一八平方公尺，少分十‧二○平方公尺約三‧○九
    坪土地，該共有物分割登記直至八十八年九月二十九日始完
    成登記為單獨所有之事實，為被告戊○○、乙○○所不否認
    ，復有土地登記簿謄本、土地登記謄本、分割協議書、土地
    所有權移轉登記申請書、彰化縣溪湖地政事務所九十三年十
    月二十六日、九十四年四月二十一日函文及附件在卷可稽，
    堪認為真正。
  (二)上揭犯罪事實，業據證人即告訴人丁○○於偵訊及本院審理
    中具結證述甚詳，迭稱：我未與被告戊○○達成六十四萬元
    補償之協議，沒有在同意書上蓋印鑑章，也未授權任何人蓋
    章，印鑑章及印鑑證明係八十八年七月間我委託被告乙○○
    辦理另筆第四七三地號土地買賣登記時交付予被告乙○○保
    管，他直到八十九年三月間始將印鑑章返還給我，被告乙○○受被告戊○○利誘，趁保管印鑑章之便，在未經我授權情
    況下，盜用我的印鑑章等語甚詳，並有卷附同意書、第四七
    三地號土地簿登記謄本得佐。被告二人雖否認有何盜用印章
    、偽造私文書之犯行，然經質之被告乙○○關於同意書上丁○○印鑑章是否確由丁○○親蓋乙節，其先於九十二年二月
    十一日檢察官初訊時供稱：「（同意書上丁○○之簽名何人
    所為？）是在我事務所之小姐就是我老婆周怡君書寫的，印
    章部分是由他們本人確認後核蓋的。（丁○○是否在現場？
    ）有。（是否親眼看到丁○○蓋章？）有。（為何一年後才
    將印鑑章還給丁○○？）因為他們雙方有協議過二次，在過
    程中的時間拖的較久，印鑑是於土地分割完全辦理好後才歸
    還，所以是在八十九年還的」等語，惟於同年七月二十二日
    偵訊時翻異前詞，改稱：「（有看到丁○○親自蓋章？）印
    章是楊廷芳拿去丁○○家蓋的，我沒看到。（印章何時還給
    丁○○？）時間太久了，這印章拿去丁○○家蓋的」等語，
    復於本院九十四年八月三日審理時，就有關第四二○地號土
    地分割事宜、有無交還印鑑章予告訴人丁○○及交還之時間
    等問題，均避重就輕稱以時間太久忘了等語；參以被告乙○○於本院九十四年八月三日審理時先稱：「（同意書丁○○
    蓋完章後，由楊廷芳交幾份給你？）三份，楊廷芳、丁○○
    、戊○○各一份，我看過全部交給楊廷芳。（同意書為何不
    由楊廷芳請丁○○蓋完章交給戊○○？）一定要由我確認後
    才可以給他們」等語，但於本院同年月十一日審理時，又稱
    ：「（同意書寫好之後，正本交給何人？）我三份都交給楊
    廷芳去給他們蓋章。（楊廷芳蓋完印章後有無拿給你？）沒
    有」等語，互核被告乙○○前後供述諸多矛盾，顯然不一，
    被告乙○○既係承辦第四二○地號土地買賣與移轉登記之專
    業代書，同意書又由其代筆撰擬，衡情就八十八年九月十日
    同意書簽立之時，其是否保管丁○○印鑑章及丁○○有無到
    場蓋章一事，當不可能全無印象之理，是該同意書是否確曾
    交予告訴人丁○○蓋章，實有可疑。再觀諸彰化縣溪湖地政
    事務所九十三年十月二十六日函覆之第四二○地號土地登記
    資料，其中共有人楊廷芳、丙○○、被告戊○○之印鑑證明
    核給日期分別為八十八年九月三日、十三日，乃在被告乙○○遞件申請土地登記後始補辦核給，惟告訴人丁○○之印鑑
    證明核發日期係申辦登記前之八十七年十月十四日，未另行
    補發，此有臺灣省彰化縣溪湖鎮戶政事務所核發之楊廷芳、
    丙○○、戊○○、丁○○印鑑證明四紙在卷得憑，足見告訴
    人丁○○所稱其於八十八年七月間委託被告乙○○辦理另筆
    第四七三地號土地買賣登記時，即將印鑑證明、印鑑章交付
    予被告乙○○保管等語，應可採信。至證人即同意書之見證
    人楊廷芳雖於檢察官偵查及本院民事庭審理時到庭證稱：經
    居中協調後以每坪三十二萬元買賣，二坪多共六十四萬元，
    同意書是在代書乙○○家寫的，寫好我才去拿的，我先拿到
    丁○○家給他蓋章，他蓋後我才拿回去蓋我的章，戊○○的
    章是在丁○○蓋之前我叫他拿章到馬代書那裡蓋的云云，惟
    徵以證人楊廷芳亦為第四二○地號土地共有人，汲汲於求得
    共有土地之分割登記，且所為證述又與被告戊○○供稱是楊
    廷芳先拿給丁○○蓋章後再給伊蓋章等語不符，是自難採為
    有利於被告等之認定。另稽之告訴人丁○○於第四二○地號
    土地協議分割前即已先行建屋，且經測量結果，雙方均知溢
    佔土地並於分割協議書第四條約定互不補償乙情，業經被告
    二人坦認在卷，反觀八十八年九月十日之同意書內容，告訴
    人丁○○除應支付六十四萬元予被告戊○○外，另因分割登
    記增加之稅金，亦須由告訴人丁○○負擔，與原先協議內容
    差異甚大，而告訴人丁○○既與被告戊○○經年不睦，應不
    致輕易犧牲自己之利益若此，綜合以上事證，堪認告訴人丁○○所稱其未曾在同意書上蓋章，且未授權他人蓋章等語，
    較為可採。
  (三)又被告戊○○雖於本案發生後，另持該同意書向本院民事庭
    對丁○○提起請求履行契約之民事訴訟，並分別經本院、臺
    灣高等法院臺中分院以九十一年度訴字第一一九一號、九十
    二年度上易字第三七四號判決丁○○應給付戊○○六十四萬
    元及其法定遲延利息確定在案，各有上開民事判決書在卷可
    參，並經本院調取上開民事全部卷宗核閱無訛。惟民事訴訟
    與刑事訴訟彼此各自為獨立之訴訟程序，刑事訴訟程序仍應
    獨立調查證據、認定事實，不受該民事確定判決之拘束，是
    該民事確定判決自不足資為有利於被告等之論斷。
  (四)基上，被告戊○○於第四二○地號土地分割標示登記後，發
    現其與告訴人丁○○所分得之土地相差達二‧二一坪，乃心
    有未甘拒絕無償讓與，要求告訴人丁○○須比照其他共有人
    以一坪四十萬元補償未果，致第四二○地號土地雖於八十八
    年一月十四日完成分割增加同段第四二○之一至四二○之四
    地號手續，卻遲遲未能辦妥所有權移轉登記，期間被告戊○○縱曾透過被告乙○○及共有人楊廷芳居間協調，論及由告
    訴人丁○○以六十四萬元予以補償，惟被告乙○○最終在告
    訴人丁○○未承諾願意補償前，且未獲告訴人丁○○授權下
    ，即依被告戊○○意旨，援引告訴人丁○○為立同意書人，
    代為撰寫告訴人丁○○願意補償六十四萬元之同意書，並逾
    越權限擅自蓋用告訴人丁○○留存於其事務所之印鑑章，足
    見被告戊○○、乙○○就同意書之製作與內容提供均有參與
    ，同意書上丁○○之印文係經其等盜用甚明。本案事證明確
    ，被告二人犯行，堪以認定。
三、核被告戊○○、乙○○二人所為，均係犯刑法第二百十六條
    、第二百十條之行使偽造私文書罪。其等二人有犯意之聯絡
    及行為之分擔，為共同正犯。被告乙○○利用不知情之周怡
    君偽造丁○○署押，係間接正犯。被告二人盜用印章乃係其
    偽造私文書之部分行為；又偽造之低度行為復為行使偽造私
    文書之高度行為所吸收，均不另論罪。爰審酌被告等犯罪之
    動機、手段、目的、所生之危害及犯罪後之態度等一切情狀
    ，分別量處如主文所示之刑，並均諭知易科罰金之折算標準
    。又被告二人行為後，刑法第四十一條第一項前段已修正為
    ：「犯最重本刑為五年以下有期徒刑以下之刑之罪，而受六
    個月以下有期徒刑或拘役之宣告，因身體、教育、職業、家
    庭之關係或其他正當事由，執行顯有困難者，得以一元以上
    三元以下折算一日，易科罰金。」，並於九十年一月十日公
    布施行，於同年月十二日生效，比較新舊法結果，以新法對
    被告較為有利，是依刑法第二條第一項前段規定，本案自應
    適用裁判時之法律，爰依修正後刑法第四十一條第一項前段
    之規定，就被告等所宣告之刑，諭知易科罰金之折算標準，
    以資懲儆。末查，偽造之同意書三份，為被告所有供犯本罪
    所用之物，應依刑法第三十八條第一項第二款之規定，宣告
    沒收，至其上「立同意書人（乙方）」欄內偽造之「丁○○
    」署押三枚，因係上開文書之一部，已不能獨自割裂而分別
    沒收，故皆不另為沒收之諭知。
據上論斷，應依刑事訴訟法第二百九十九條第一項前段，刑法第
二條第一項前段、第二十八條、第二百十六條、第二百十條、修
正後第四十一條第一項前段、第三十八條第一項第二款，罰金罰
鍰提高標準條例第一條前段、第二條，判決如主文。
本案經檢察官田德煙到庭執行職務。
中    華    民    國　  九十四  年   八   月  二十三   日
                        刑事第一庭
                            審判長法官  洪  志  賢
                            法      官  簡  璽  容
                            法      官  周  莉  菁
以上正本證明與原本無異。
如不服本判決，應於判決送達後十日內向本院提出上訴狀（須附
繕本）。
告訴人或被害人對於判決如有不服具備理由請求檢察官上訴者，
其上訴期間之計算係以檢察官收受判決正本之日期為準。
中    華    民    國　  九十四  年   八   月  二十三   日
                            書記官  黃　當　易
附錄本判決論罪科刑法條：
刑法第二百十條
偽造、變造私文書，足以生損害於公眾或他人者，處五年以下有
期徒刑。
刑法第二百十六條
行使第二百十條至第二百十五條之文書者，依偽造、變造文書或
登載不實事項或使登載不實事項之規定處斷。
